最高法院民事判決　　　　　　　　　　111年度台上字第142號
上　訴　人　耕茂管理顧問有限公司

 
法定代理人　張李桂
訴訟代理人　李玲玲律師
　　　　　　宋明政律師
被 上訴 人　臺中市政府地方稅務局

法定代理人　沈政安
訴訟代理人　侯志翔律師
參　加　人　財政部南區國稅局

法定代理人　盧貞秀
參　加　人　屏東縣政府財稅局

法定代理人　程　俊
上列當事人間分配表異議之訴事件，上訴人對於中華民國110 年
5月18日臺灣高等法院臺中分院第二審判決（109年度重上字第26
0號），提起上訴，本院判決如下：
    主  文
上訴駁回。
第三審訴訟費用由上訴人負擔。
    理  由
本件被上訴人主張：法務部行政執行署臺中分署（下稱臺中執
  行分署）90年度地稅執特專字第5819號地價稅行政執行事件（
  下稱系爭執行事件），就債務人陸興遊樂事業股份有限公司（
  下稱陸興公司）所有坐落臺中市○○區○○段0000000地號土
  地（下稱系爭土地）為執行，上訴人以其受讓取得就系爭土地
  及同段202地號土地所設定本金最高限額新臺幣（下同）1億元
  第一順位抵押權（下稱系爭抵押權），及該抵押權所擔保對於
  陸興公司之2500萬元借款債權（下稱系爭借款債權），向臺中
  執行分署聲明參與分配。惟上訴人並無受讓之系爭借款債權存
  在，臺中執行分署就系爭土地拍賣所得價金，於民國105 年12
  月14日更正製作，定期於同年月20日分配之分配表（下稱系爭
  分配表），其中就上訴人部分，表1次序4之第一順位抵押權分
  配金額985 萬2840元，及表2次序4之執行費分配金額60萬元、
  次序5 之第一順位抵押權分配金額6111萬9724元，均應剔除，
  不得列入分配等情。爰求為命將系爭分配表所示表1次序4及表
  2次序4、5之分配金額均予剔除之判決。
上訴人則以：原法院107年度重上字第131號事件確定判決（下
  稱前案確定判決），認定訴外人森福興業股份有限公司（下稱
  森福公司）對於陸興公司確有2500萬元買賣價金債權，對本案
  有爭點效。訴外人建洲投資股份有限公司（下稱建洲公司）嗣
  與森福公司等公司合併，建洲公司為存續公司而承受森福公司
  對於陸興公司2500萬元買賣價金債權及系爭抵押權，建洲公司
  其後將買賣價金債權、相關物權及系爭抵押權讓與予伊，伊自
  得就系爭土地賣得價金優先受償等語，資為抗辯。
原審審理結果，以：
㈠陸興公司於87年1月20日以系爭土地及同段202地號土地，設定
  本金最高限額1 億元抵押權予森福公司，抵押權存續期間自87
  年1月20日起至92年1月20日止。雙方於87年1 月22日簽立不動
  產買賣契約書（下稱系爭買賣契約），並為買賣之預告登記。
  森福公司於95年4 月26日因公司申請合併，以建洲公司為存續
  公司。建洲公司及訴外人王世雄與上訴人於105年4月22日簽立
  債權讓與契約書，將建洲公司及王世雄對陸興公司之2500萬元
  及800 萬元借款債權，暨基於各該債權所生之利息、違約金及
  其他權利（包括但不限於以系爭土地設定之系爭抵押權）讓與
  上訴人，並為抵押權讓與登記。前案確定判決認定系爭抵押權
  所擔保之債權為森福公司已給付予陸興公司之買賣價金，依公
  示登記之效力，其擔保範圍限於森福公司之買賣價金債權，為
  兩造所不爭。
㈡依系爭買賣契約第1條、第3條之約定，買賣總價款為1 億元，
  買賣標的物之買賣價金已全部付清，乙方（陸興公司）同意於
  未完成所有權移轉登記前提供本買賣標的物予甲方（森福公司
  ）為系爭抵押權登記。可知系爭抵押權所擔保之債權為森福公
  司已給付予陸興公司之上開買賣價款，依公示登記之效力，其
  擔保範圍限於森福公司之買賣價金債權。
㈢依陸興公司與森福公司於87年7月8日簽立之協議書所示，系爭
  土地及同段202、203地號等4 筆土地之買賣移轉，係因乙方（
  陸興公司）向甲方（森福公司）借款8300萬元，而將該4 筆土
  地移轉予甲方作抵。可知上開買賣價金係以借款充抵。上開借
  款原係陸興公司向森福公司借貸而來，惟森福公司之該借款債
  權已作為買賣價金之一部分而不存在。
㈣上訴人因受讓債權而取得系爭買賣契約之相關所有債權證明文
  件（含預告登記、地上權登記、抵押權登記），及建洲公司配
  合地上權權利變更之文件；足證建洲公司所讓與者，包括債權
  讓與契約書所載之借款債權，及系爭買賣契約之2500萬元買賣
  價金債權暨系爭抵押權。
㈤系爭抵押權為最高限額抵押權，經被上訴人聲請強制執行，由
  法院查封抵押物並通知抵押權人時，系爭抵押權所擔保之債權
  即告確定。上訴人雖取得系爭抵押權所擔保之買賣價金債權，
  惟其就系爭執行事件，係提出原借款之相關資料，而以原借款
  債權2500萬元聲明參與分配，森福公司對於陸興公司之原借款
  債權，既已充作買賣價金一部分而不存在，系爭分配表則係依
  上訴人參與分配所主張之原借款債權作成，該借款債權既不存
  在，自應予剔除。
㈥從而，被上訴人依行政執行法第26條準用強制執行法第41條第
  1項前段、第3項規定，提起本件分配表異議之訴，求為命將系
  爭分配表所示表1次序4及表2次序4、5之分配金額均予剔除之
  判決，洵非無據，為其心證之所由得，並說明上訴人其餘抗辯
  及聲明證據為不足取，及無須再予審酌之理由，因而維持第一
  審所為上訴人敗訴之判決，駁回其上訴。
本院之判斷：
㈠按強制執行法第41條所定分配表異議之訴，其訴訟標的為對分
  配表之異議權。強制執行事件債權人以他債權人聲明參與分配
  之債權不存在為異議權之理由，本質上即含有消極確認債權不
  存在訴訟之性質，而確認不同債權存在與否之訴，分屬不同之
  確認之訴，倘聲明參與分配之債權人得任意變換其參與分配之
  債權為不同之債權，無異於訴之變更，有礙對造之訴訟攻防，
  自在不許之列。又依法對於執行標的物有擔保物權或優先受償
  權之債權人，不問其債權已否屆清償期，應提出其權利證明文
  件，聲明參與分配。前項債權人經執行法院通知或公告聲明參
  與分配而不聲明者，執行法院僅就已知之債權及其金額列入分
  配，則為強制執行法第34條第2、3項所明定。準此，主張對於
  執行標的物有擔保物權或優先受償權之債權人，依強制執行法
  第34條規定提出權利證明文件聲明參與分配後，其參與分配之
  債權即不得變換為不同之債權。
㈡森福公司對於陸興公司之原借款債權，已因雙方間就系爭土地
  及同段202、203地號等4 筆土地之買賣，以該借款債權作為買
  賣價金之一部分而不存在，建洲公司將系爭抵押權及其擔保之
  債權一併讓與上訴人，上訴人雖取得系爭抵押權所擔保之買賣
  價金債權，惟其就系爭執行事件，係提出原借款之相關資料，
  而以原借款債權聲明參與分配，執行法院並依上訴人聲明參與
  分配之原借款債權製作系爭分配表，為原審合法確定之事實，
  依上說明，上訴人不得於聲明參與分配後，變換其所參與分配
  之債權為買賣價金債權。系爭分配表所載之上訴人債權既不存
  在，上訴人自不得受分配。原審本此見解而為上訴人不利之判
  決，難認有何違背法令。上訴論旨，猶就原審採證、認事及契
  約解釋之職權行使暨其他與判決基礎無涉之理由，指摘原判決
  不當，聲明廢棄，非有理由。末查，本件判決所涉及之法律上
  爭議不具重要性，爰不經言詞辯論為之，附此敘明。
據上論結，本件上訴為無理由。依民事訴訟法第481條、第449
  條第1項、第78條，判決如主文。
中    華    民    國   111    年    1     月    26    日
                      最高法院民事第六庭
                          審判長法官  魏  大  喨  
                                法官  李  寶  堂  
                                法官  林  玉  珮  
                                法官  高  榮  宏  
                                法官  李  文  賢  
本件正本證明與原本無異
                                      書  記  官
中    華    民    國   111    年    2     月    9     日